【裁判字號】    85,台上,329
【裁判日期】    850209
【裁判案由】    拆屋還地
【裁判全文】
最高法院民事判決                                八十五年度台上字第三二九號
    上  訴  人  甲 ○ ○
    法定代理人  莊 鴻 棋
    被 上訴 人  丙 ○ ○
                乙○○○
右當事人間請求拆屋還地事件，上訴人對於中華民國八十四年十月十一日台灣高等法
院台南分院第二審更審判決（八十三年度重上更(三)字第三六號），提起上訴，本院判
決如左：
    主  文
上訴駁回。
第三審訴訟費用由上訴人負擔。
    理  由
本件上訴人主張：坐落台南市○○段○○段七四－一號建、面積○‧○一○六公頃土
地（以下簡稱系爭土地）及其地上建物即台南市○○路○段二四一號磚木造二層樓房
一棟（以下簡稱系爭房屋）均為伊所有；系爭房屋在日據時期已經保存登記，台灣光
復後，原由台南市警察局成功派出所使用，嗣變更為員警宿舍，配予該派出所副主管
即被上訴人丙○○及其配偶乙○○○居住使用。民國七十三年間，台南市政府擬將系
爭房屋報廢，經台南市警察局於同年六月十一日邀集伊及被上訴人協調，被上訴人已
同意於七十八年六月十一日無條件搬遷，交還系爭土地，惟迄仍拒不交還等情，爰本
於房屋所有權，求為命被上訴人自系爭房屋遷讓之判決（上訴人關於交還土地及給付
賠償損害金之請求部分，業經第一審、原審前審及本院先後判決上訴人一部勝訴、一
部敗訴確定在案）。
被上訴人則以：丙○○於四十四年間，擔任成功派出所副主管時，受分配系爭房屋，
作為宿舍使用。旋於六十八年退休後，應有權續住至死亡為止等語，資為抗辯。
原審依審理之結果，以：系爭房屋於日據時期作為保甲事務所，為兩造所不爭，並有
台南市政府八一、二、七（八一）警後字第四七○二號函可稽。嗣台灣光復後，系爭
房屋由台南市政府接收，並交由台南市警察局作為成功警察派出所辦公廳，後再改充
為該派出所之備勤宿舍，屬台南市警察局列管之房屋等事實，亦有台南市警察局七二
、一二、二二警總字第五三一一○號、八○、二、一二警後字第○六七四八號函可按
。上訴人雖否認台南市警察局曾接管系爭房屋。然查不唯與前開台南市警察局函所載
內容不符，且苟未接管，台南市警察局如何將之配與其職員為宿舍使用，又如何於七
十三年台南市○○路拓寬時，領取其拆除部分房屋之補償費﹖足見上訴人之主張不可
採信。上訴人固提出系爭土地日據時期登記簿謄本（記載業主甲○○）、家屋戶順調
查手帳（記載日據昭和十三年四月十六日調查登載所有者為甲○○）及舉證人陳石頭
之證言為證據方法。但查證人陳石頭證稱：系爭房屋在日據時期為保甲事務所使用，
不知何人所建，及是否辦理保存登記，亦不知為保甲事務所使用係日本政府所建或徵
用民宅等語。而依家屋戶順調查手帳所附圖示，顯與現時系爭房屋大不相同，且該手
帳記載該屋種類為店舖而非保甲事務所，原難憑認是否即為同一建物。縱令日據時期
登記簿及家屋戶順調查手帳所示之房屋為上訴人所有屬實，然系爭房屋為日本政府徵
用為保甲事務所之公務所，光復後由我國政府（台南市政府）接收，列管歸警察單位
管理使用，有上開台南市警察局函可證。雖台南市政府、台南縣政府、台灣省警務處
等機關無接收清冊，亦僅表示系爭房屋由台南市政府接收日產時未建立清冊而已，並
不能指為未接收。況查上訴人非但於台灣光復以後未曾主張系爭房屋為其所有而遭台
南市警察局占用，且為繳納系爭土地地價稅問題，於六十四年三月十九日尚書具申請
書，向台南市警察局表示，系爭土地久為台南市警察局無償使用，請發給無償使用證
明書等情，有申請書附卷可稽。苟非上訴人認系爭房屋已為日本政府徵用，光復後並
由我國政府接收為公產，曷以至此﹖另查上訴人提起本件訴訟時，猶主張系爭房屋係
台南市警察局延續為成功派出所之用，再變更為員警宿舍云云，與前開台南市警察局
八○、二、一二警後字第○六七四八號函所述情節正相吻合，參以證人陳石頭之證言
，益證系爭房屋於日據時期即為日本政府所徵用，至堪認定。上訴人主張，系爭房屋
日據時期未被徵收，只被日本政府無權占用云云，不能採信。按國家機關代表國庫接
收敵偽不動產，係基於國家之權力關係而為接收，屬原始取得性質、並非依法律行為
而取得不動產所有權，依民法第七百五十八條之反面解釋，無須登記即能發生取得所
有權之效力。系爭房屋既為日本政府於日據時期徵用為保甲事務所，上訴人已喪失其
所有權而成為日產，台灣光復後，復為我國政府（台南市政府）自日本政府接收，自
無庸辦理登記即可發生原始取得其所有權之效力。故於交付台南市警察局列管，七十
三年間因拓寬忠義路拆除部分房屋所發之補償費，即由台南市警察局具領，上訴人猶
持日據時期登記簿等文件，主張系爭房屋係其所有，並不可採。又證人張阿亭固稱，
於台灣光復後辦理土地總登記時，持日據時期登記謄本及家屋戶順調查手帳資料，即
可辦理登記為系爭房屋所有人云云。惟此乃僅以持日據時期登記資料辦理登記而言，
並未斟酌系爭土地已為日本政府徵用之因素，尚不能憑此即為上訴人有利之認定。復
查台南市警察局為歸還系爭土地予上訴人，於七十年間辦理系爭房屋報廢手續，有台
南市警察局函在卷可稽。但因國有財產法施行細則第二十一條規定，國有財產辦理報
廢，應由管理機關依法申辦滅失登記。而系爭房屋於台灣光復後並未辦理總登記，即
無從辦理建物滅失登記。故此項報廢行為應屬所有權之拋棄，仍為不動產之處分法律
行為，揆諸民法第七百五十八條之規定，非經登記不生效力。上訴人指台南市警察局
拋棄系爭房屋所有權，該屋即成為系爭土地之定著物而為土地之一部，即為伊所有云
云，尚無可取。綜上說明，上訴人並非系爭房屋之所有人，洵堪認定。從而其本於系
爭房屋所有權，主張被上訴人無權占有，請求其自系爭房屋遷讓，於法即屬無據，為
其心證之所由得（至上訴人另主張依協調契約之法律關係為請求一節，屬訴之追加，
為被上訴人所不同意，又不合於民事訴訟法第二百五十六條第二款至第四款情形，不
應准許，另以裁定駁回該追加部分之訴）。因而將第一審所為關於命被上訴人自系爭
房屋遷讓部分之判決廢棄，改判駁回上訴人此部分之訴，經核於法洵無違背。上訴論
旨，仍就原審取捨證據、認定事實及解釋意思表示之職權行使，指摘原判決不當，求
予廢棄，非有理由。
據上論結，本件上訴為無理由，依民事訴訟法第四百八十一條、第四百四十九條第一
項、第七十八條，判決如主文。
中      華      民      國    八十五    年      二      月      九      日
                              最高法院民事第六庭
                                  審判長法官  吳  啟  賓
                                        法官  洪  根  樹
                                        法官  謝  正  勝
                                        法官  劉  福  來
                                        法官  黃  熙  嫣
      右正本證明與原本無異
                                              書  記  官
中      華      民      國    八十五    年      二      月     十七     日


司法院資訊處製作；財團法人民間司法改革基金會備份。
